【裁判字號】    99,台上,4752
【裁判日期】    990729
【裁判案由】    妨害性自主
【裁判全文】
最高法院刑事判決            九十九年度台上字第四七五二號
上  訴  人  台灣高等法院檢察署檢察官
被      告  甲○○
上列上訴人因被告妨害性自主案件，不服台灣高等法院中華民國
九十八年五月十四日第二審更審判決（九十八年度上更(一)字第一
五０號，起訴案號：台灣新竹地方法院檢察署九十三年度偵字第
四三一八號），提起上訴，本院判決如下：
    主  文
上訴駁回。
    理  由
按刑事訴訟法第三百七十七條規定，上訴於第三審法院，非以判
決違背法令為理由，不得為之。是提起第三審上訴，應以原判決
違背法令為理由，係屬法定要件。如果上訴理由書狀並未依據卷
內訴訟資料，具體指摘原判決不適用何種法則或如何適用不當，
或所指摘原判決違法情事，顯與法律規定得為第三審上訴理由之
違法情形，不相適合時，均應認其上訴為違背法律上之程式，予
以駁回。本件檢察官上訴意旨略稱：(一)、按驗孕手續均要求受驗
者提供尿液供檢驗，告訴人甲女（姓名年籍資料詳卷）當時係因
月經沒來導致肚痛，而由被告甲○○帶往醫院檢查，當日告訴人
並未告知醫生要檢驗有無懷孕，而僅由醫生為告訴人開具催經藥
，告訴人於數日之後月經就來了。苟證人即醫生黃○○於原審審
理中證述各情係屬事實，則告訴人於就醫當日應有驗孕紀錄。告
訴人係外籍人士而不熟諳國語，其於就醫時可能是由被告與醫生
以客家話交談，黃○○即依被告所陳述之內容為記載。且本件發
生迄今已久，衡情黃○○應無記憶相關詳情之可能，黃○○證述
各情是否屬實，實有加以細究之必要。(二)、原審未查扣告訴人之
病歷，查明告訴人就診當日之病歷表上究係記載驗孕之結果，抑
係記載告訴人月經未來而開具催經藥，即逕採黃○○證述各情為
有利於被告之論斷；告訴人遭強制性交之翌日，於證人鍾○○問
及前一日之情況時，告訴人曾當場出示擦拭而帶血之衛生紙，告
知鍾○○其遭強制性交等情。而依告訴人工作之環境僅有被告一
人係男性，及告訴人並非主動告知鍾○○其遭強制性交等情以觀
，足見被告確有對告訴人為強制性交。乃原審就上情及告訴人所
出示帶血之衛生紙，均未為詳查，即為有利於被告之論斷；被告
辯稱：伊於每次性交後均給付告訴人新台幣（下同）一千元，共
已給付告訴人七千元等情。然告訴人則係指稱：伊幫助被告養豬
，被告給付伊四千元，另伊又向被告借款三千元等語，而原判決
就上情未詳予調查釐清論斷說明，於法有違。(三)、縱原判決認定
告訴人於民國九十二年七月間，確曾與被告發生性關係等情，係
屬事實，仍不得據此認定告訴人於九十二年八月十四日，係自願
與被告為性行為；原判決以告訴人隱瞞於九十二年七月間即與被
告發生性關係等情，因認告訴人指訴各情為有重大瑕疵。然告訴
人於偵、審中係未被詢及上開情節，告訴人於偵、審中當然未供
述上開情節；原判決論斷證人鍾○○相關證述各情，僅能推論被
告與告訴人同在房間內。惟依常理判斷，婦女遭性侵是極難啟齒
之事，若非真有其事且受盡極大委屈，告訴人不會於第二天即將
遭性侵一事告訴旁人，且告訴人與被告間並無恩怨嫌隙，告訴人
實無自毀名節而誣陷被告之必要，乃原審就上開各情未詳為斟酌
，即逕為有利於被告之推論，其所為之論斷說明與經驗法則及論
理法則有違。又本件若經撤銷發回更審，聲請本院指明應查扣告
訴人於就診當日之病歷等語。
惟查原判決以公訴意旨略稱：告訴人係○○人，受僱在被告位於
○○縣○○鎮○○路之住處，擔任看護患有老年癡呆症之被告祖
母之工作。被告自九十二年八月十四日晚間起，基於概括之犯意
，利用其祖母患有老年癡呆症，進入告訴人與其祖母同居之寢室
，違反告訴人之意願連續對其強制性交得逞，告訴人因害怕無法
繼續留在台灣工作而隱忍，嗣告訴人於九十二年九月二十五日得
知懷孕，且因不堪被告騷擾而將上情告知○○縣勞工局人員，始
循線查獲上情等情。因認被告涉犯刑法第二百二十一條第一項之
強制性交罪嫌。訊據被告否認有前揭犯行，辯稱：伊第一次與告
訴人發生性關係係於九十二年七月初，伊與告訴人因日夜相處而
兩相情願為性行為等情。經查被告供承與告訴人發生性行為多次
並致告訴人懷孕等情，核與內政部警政署刑事警察局九十三年十
月二十二日刑醫字第０九三０一八六一九四號鑑驗書，對被告、
告訴人、告訴人所產下之女為ＤＮＡ型別鑑定之結果相符，固堪
認被告確曾與告訴人為性行為。惟告訴人於警詢、檢察官偵查及
第一審審理中，均指稱被告係於九十二年八月十四日凌晨對其為
強制性交之犯行。而其於警詢及檢察官偵查中均未曾提及其曾於
九十二年七月間與被告發生性關係，且於事實審法院審理中並明
確證稱：伊於九十二年七月間未與被告發生性關係，係於同年八
月才發生性關係等情。而告訴人曾於九十二年七月三十一日，前
往○○縣○婦產科醫院就診，主訴「下腹痛，月經過期」，檢查
是否懷孕等情，有○○縣○婦產科醫院九十四年十一月二十五日
函及所附病歷影本在卷可稽。又證人即○○縣○婦產科醫院醫師
黃○○證述：告訴人於九十二年七月三十一日赴其醫院看診一次
，伊先問告訴人有何問題，告訴人才說肚子痛、月經慢，看有無
懷孕，是告訴人主動要求檢查有無懷孕，才會為其檢查，一般中
文告訴人都會講，如紅紅的、月經等情，而告訴人若非於九十二
年七月間，即與他人有性行為致無月事，豈有於九十二年七月三
十一日，前往○○縣○婦產科醫院就診，請求檢查其是否懷孕之
必要。告訴人雖證稱：被告帶伊去看醫生時，伊不知道是看什麼
醫生，也都是被告在跟醫生說話，不知道彼等談話內容云云，然
依證人黃○○證述各情以觀，足見告訴人有基本溝通能力，亦係
由其主動要求檢查是否懷孕，且告訴人懷孕並與被告有所關聯。
告訴人於偵、審中均故意隱瞞此一重要事實，並堅稱其於九十二
年八月間，才與被告發生性關係，甚且於檢察官偵查中並否認被
告曾帶其去看醫生，即於原審更審前亦仍為與事實不符之證述，
告訴人指訴各情為有重大瑕疵，不得遽採為不利於上訴人認定之
依據。證人鍾○○雖於檢察官偵查中結證稱：伊於九十二年八月
間某日晚上，聽到曾祖母房間有聲音，是告訴人與被告講話聲音
，因相隔尚遠，不知講話的內容，第二天問告訴人，告訴人告稱
遭性侵害，並謂曾呼叫伊，但伊並未聽到，伊聽到唏唏舒舒的聲
音，因為之前被告也會進入曾祖母房間蓋棉被，所以伊認為沒有
什麼，告訴人原本叫伊不要打電話給伊伯母，因為告訴人恐被趕
回國，且於告知伊後之翌日，就被趕出去等情。然依鍾○○上開
證述之內容，僅能推論被告與告訴人同在房間內，且縱被告與告
訴人當時有發生性行為，惟鍾○○並未聽聞任何之呼喊聲，尚難
逕認被告有對告訴人為強制性交情事。檢察官所舉之證據並不能
證明被告有檢察官所指之犯行，此外亦無其他證據足資證明被告
確應負本件罪責等情，予以綜合判斷。因而撤銷第一審判決，改
判諭知被告無罪，已說明其論斷所憑之依據及理由。按證據之取
捨與證據之證明力如何，均屬事實審法院得自由裁量、判斷之職
權；苟其此項裁量、判斷，並不悖乎通常一般之人日常生活經驗
之定則或論理法則，又於判決內論述其何以作此判斷之心證理由
者，即不得任意指摘其為違法，而據為提起第三審上訴之合法理
由。原審綜合斟酌前述各項事證，論斷說明本件不能證明被告有
檢察官所指之犯行等情，乃其採證職權之合法行使，且所為論斷
說明亦無違反經驗法則等情事，不容任意指為違法。檢察官上訴
意旨未依卷內訴訟資料，任意指摘黃○○證述各情是否屬實，尚
有疑義等情，並非有據。又檢察官就被告犯罪事實，應負舉證責
任，並指出證明之方法，刑事訴訟法第一百六十一條第一項定有
明文。且認定犯罪事實所憑之證據，雖不以直接證據為限，間接
證據亦包括在內，然而無論直接證據或間接證據，其為訴訟上之
證明，須於通常一般人均不致有所懷疑，而得確信其為真實之程
度者，始得據為有罪之認定，倘其證明尚未達到此一程度，而有
合理之懷疑存在時，即不能遽為不利於被告之認定。原判決已說
明○○縣○婦產科醫院已提出告訴人病歷表影本（原判決第三頁
第二十二至二十四行）等情甚詳，檢察官上訴意旨並未陳明曾聲
請原審查扣告訴人之病歷原本，及就所謂告訴人曾向鍾○○出示
帶血之衛生紙，暨被告、告訴人相關供述各情等，再為如何之調
查，且原審縱就上開各情再為調查，亦非即能為不利於被告之認
定。況原審於最後審判期日調查證據完畢開始辯論前，審判長問
檢察官尚有何證據請求調查，檢察官陳稱：「無」（原審卷第三
十七頁），亦未聲請原審再為如何之調查，不能任意指摘原審有
應於審判期日調查之證據而未予調查之違法。檢察官上訴意旨就
原審取捨證據論斷事實之職權行使，及原審已調查說明之事項，
漫加指摘有查證未盡及採證違法之情事云云，均與法律規定得為
第三審上訴理由之違法情形不相適合，其上訴違背法律上之程式
，應予駁回。又本院為法律審，以審核下級審法院裁判有無違背
法令為職責，不及於對被告犯罪事實有無等之相關之調查，故當
事人不得向本院主張新事實或提出新證據。檢察官上訴意旨載稱
：本件若經撤銷發回更審，聲請本院指明應查扣告訴人於就診當
日之病歷云云，本院無從審酌，併予敘明。
據上論結，應依刑事訴訟法第三百九十五條前段，判決如主文。
中    華    民    國  九十九  年    七    月  二十九  日
                      最高法院刑事第一庭
                          審判長法官  董  明  霈
                                法官  林  茂  雄
                                法官  張  祺  祥
                                法官  宋      祺
                                法官  陳  祐  治
本件正本證明與原本無異
                                      書  記  官
中    華    民    國  九十九  年    八    月    五    日
                                                     M

司法院資訊處製作；財團法人民間司法改革基金會備份。
